臺灣高等法院高雄分院民事判決　　　　　　96年度上字第62號
上　訴　人　台灣電力股份有限公司高屏供電區營運處
法定代理人　乙○○
訴訟代理人　侯永福律師
上　訴　人　清隆營造有限公司
法定代理人　丙○○
訴訟代理人　許清連律師
複代理人　　許舜卿律師
訴訟代理人　李錦臺律師
複代理人　　許瑜容律師
被上訴人　　中華電信股份有限公司南區電信分公司屏東營運處
法定代理人　劉克勇
訴訟代理人　高慶福律師
上列當事人間因請求損害賠償事件，上訴人對於民國96年1 月31
日臺灣屏東地方法院94年度訴字第336 號第一審判決提起上訴，
本院於96年7 月11日辯論終結，茲判決如下：
    主  文
原判決命上訴人連帶給付超過新台幣壹佰貳拾參萬玖仟玖佰肆拾
元本息部份及假執行之宣告，暨訴訟費用之裁判均廢棄。
前開廢棄部分，被上訴人在第一審之訴及假執行之聲請，均駁回
。
其餘上訴駁回。
第一、二審訴訟費用由上訴人連帶負擔十分之七，餘由被上訴人
負擔。
    事實及理由
壹、程序部分：上訴人台灣電力股份有限公司高屏供電區營運處
    法定代理人原為趙基弘，嗣變更為乙○○；被上訴人之法定
    代理人原為甲○○，於本院審理中，變更為劉克勇，業據乙
    ○○、劉克勇分別檢具人事令、函聲明承受訴訟，均核無不
    合，爰准許之。
貳、實體部分：
一、被上訴人主張：上訴人台灣電力股份有限公司高屏供電區營
    運處（下稱台電高屏營運處）為辦理興龍→林邊線（烏龍外
    環道）管路埋設工程，以推進管方式施工（下稱系爭工程）
    ，並由上訴人清隆營造有限公司（下稱清隆公司）承攬。民
    國93年3 月30日清隆公司在南龍路口排水箱涵底下3.35  公
    尺深度，施作與排水箱涵立體平行施作之推進管工程，擠壓
    損害被上訴人於該施工地點所埋設之幹纜管道，造成被上訴
    人東港局南龍路TS2-1 →TS2-2 幹線管道及#3（0.5DS-10
    0C-ASR）客戶光纜；#21 （STP-0.4-2400P） 、#22 （ST
    P-0.4-2400P） 地下幹纜（下稱系爭電信設備），移位受損
    。被上訴人因此發包修復，(1)管線發包工程：由陞電電信工
    程有限公司（下稱陞電公司）承攬施工，支出合計新台幣（
    下同）63萬1344元；(2)管道潛鑽發包工程：由南碁營造有限
    公司（下稱南碁公司）承攬施工，發包金額為114 萬元。被
    上訴人因上訴人清隆公司不當施工，且台電公司高屏營運處
    提供不正確之施工設計圖，指示推進管施工位置不當亦有過
    失，依民法第189 條但書之規定，應負損害賠償責任，故上
    訴人依民法第185 條第1 項規定，應負連帶責任等語，並聲
    明：(一)上訴人應連帶給付被上訴人177 萬1344元，及自本院
    第1 次準備程序期日翌日即94年11月12日起算之法定遲延利
    息。(二)願供擔保，請准宣告假執行。原審為被上訴人勝訴之
    判決，上訴人不服，提起上訴，被上訴人於本院聲明：上訴
    駁回。
二、上訴人台電高屏營運處則以：(一)系爭工程地點附近有其他工
    程先行施工，第一項工程是被上訴人之幹纜線管道工程，第
    二部分是新園鄉公所排水箱涵工程，最後是清隆公司承攬之
    系爭推進管工程，被上訴人應證明系爭電信設備係何階段造
    成。(二)系爭工程係應承攬廠商清隆公司之要求及所提供之管
    道位置高程圖，而變更設計，改以推管方式施工，並不會擠
    壓被上訴人幹纜線管道。(三)依據與清隆公司之工程合約管路
    工程施工說明書，台電高屏營運處並無必要查核清隆公司所
    提供之高程圖有無問題。(四)如認伊不能免於賠償責任，則清
    隆公司曾派員至工地現場測量外，於系爭工程施工前，曾發
    函通知包括被上訴人在內之其他埋設管線單位，到現場實際
    會勘，被上訴人未告知系爭電信設備埋設位置高程圖，故被
    上訴人對損害之發生，亦與有過失等情置辯。上訴人清隆公
    司則以：伊承攬系爭工程係依據台電高屏營運處所繪製之施
    工設計圖進行各項施工作業，被上訴人幹纜管道有否損壞、
    是否影響通訊、該損害是否為系爭工程所造成等，被上訴人
    應舉證證明。又縱認確有損害，亦應由台電高屏營運處負損
    害賠償責任，被上訴人遽認伊應負連帶給付責任，並無任何
    法律依據等情置辯。上訴人均聲明：(一)原判決廢棄。(二)被上
    訴人在第1 審之訴駁回。
三、兩造不爭執事項：
  (一)被上訴人位於屏東縣新園鄉○○○路（臺17線）與南龍路口
    之地下幹纜，其中東港局南龍路TS2-1 →TS2 -2幹線管道及
    #3（0.5DS-100C-ASR）客戶光纜；#21 （STP-0.4-2400P）
    、#2 2（STP-0.4-2400P） 即系爭電信設備，於93年3 月30
    日受損壞。
  (二)清隆公司承攬台電高屏營運處位於新園鄉○○○路（台17線
    ）與南龍路口之地下推管工程，並於93年3 月22日至4 月1
    日進行系爭推管工程。
  (三)系爭施工地點於93年3 月間除系爭工程施作外，別無其他工
    程進行。
四、本件爭點為：(一)清隆公司施作系爭工程是否對系爭電信設備
    造成損害？(二)如是，則清隆公司之施工有無過失？又台電公
    司高屏營運處是否有定作或指示上之過失？(三)如有過失，被
    上訴人得請求之項目及金額為何？(四)被上訴人是否與有過失
    ？
五、關於爭點(一)，本院判斷如下：
  (一)被上訴人位於屏東縣新園鄉○○○路（臺17線）與南龍路口
    之地下幹纜即系爭電信設備，於93年3 月30日受損壞一情，
    為兩造所不爭執，應堪信實。而系爭電信設備係經由被上訴
    人電纜充氣監視系統監控電纜壓力，惟系爭電信設備於該日
    氣壓降至3.5 磅/ 平方吋，已低於下限值6 磅/ 平方吋，有
    電纜充氣監視系統表為憑（原審卷9 、10頁），因系爭施工
    地點於清隆公司施作前，地下力量處於平衡狀態，而系爭電
    信設備上開電纜壓力變化，顯然是因外力因素介入而導致。
    外力來源有三：地層產生不均勻沈陷、大地震、受外力推移
    。倘若施工現場發生：地層產生不均勻沈陷、大地震等2 種
    因素，系爭工程之進度亦勢必受到延緩，甚者，施工現場安
    全亦應採取相關安全措施，但依據台電公司高屏營運處監工
    日報表則均未顯現上開因素，而上訴人復未提出其他事證以
    明系爭施工現場於93年3 月間發生上開2 種因素，則上開2
    種因素應予排除。至於受外力推移之因素，兩造不爭執「系
    爭工程施工地點於93年3 月間除系爭工程施作外，別無其他
    工程進行」之事實，再參以台電公司高屏營運處監工日報表
    ，其中93年3 月30日清隆公司推進管施工2 公尺（原審卷
    133 頁），而同日系爭電信設備隨即測得管路壓降但並無拉
    斷，顯然系爭工程施工已造成土壤壓力變化，破壞原有地層
    壓力平衡，故在排除地層產生不均勻沈陷、大地震等外力因
    素後，可確定清隆公司施作系爭工程時確與系爭電信設備管
    路擦撞而致側移，使系爭電信設備損壞一情屬實，有高雄市
    土木技師公會95年9 月15日高市土技字第09502401號鑑定報
    告書（附卷外）可佐，並經鑑定證人耿大成到庭詳細說明其
    依據（原審卷324 頁、325 頁），足堪信實。
  (二)台電公司高屏營運處自陳：清隆公司於92年12月8 日來文所
    附管路位置高程圖，記載被上訴人之幹纜線管道之「底部」
    ，距路面之高程為2.8 公尺，該處因此將推進管「頂部」距
    路面之高程設計為3.30公尺，而預留50公分之安全距離等語
    ，並提出該函為憑（原審卷76、77頁）。然該函所附管路位
    置高程圖係清隆公司於90年4 月間向被上訴人索取之電信管
    線示意圖，係本次管線異動前之舊資料，異動後，被上訴人
    之幹纜線實際上距路面3.45公尺（原審卷117 頁），二者既
    有10餘公分之牴觸，則系爭工程推進管確有擦撞被上訴人幹
    纜線之可能，台電公司高屏營運處抗辯非其工程造成系爭電
    信設備之損害云云，並無足取。清隆公司抗辯可能係因地層
    下陷之故所致云云，亦未能舉證以實其說，亦無足取。
六、關於爭點(二)，清隆公司及台電公司高屏營運處有無疏失，分
    別判斷如下：
  (一)清隆公司部分：
  (1)清隆公司為因應系爭施工地點因新園鄉公所埋設排水箱，暨
    因而牽動原有已埋設之自來水、瓦斯、電信管路工程之進行
    ，以致系爭工程退讓至上開工程完成，始進場施工，為清隆
    公司所自陳。清隆公司既知悉上開排水箱涵工程之進行，可
    能造成系爭電信設備埋設深度、位置之異動，又無不能注意
    之情事，竟仍持異動前之90年4 月間由台電公司高屏營運處
    向被上訴人索取之電信管線示意圖（原審卷213 頁至216 頁
    ）套繪而成之管路位置高程圖，於92年12月8 日向台電公司
    高屏營運處說明「因應既設管線及排水箱涵等設計深度、地
    下水源豐沛，如系爭工程以明挖方式施工，風險性較高」等
    語，請求台電公司高屏營運處同意辦理變更設計改以推進管
    方式施工（原審卷76、77頁），而未注意系爭電信設備已因
    上開排水箱涵工程而變更埋設高程，自有疏失。
  (2)依據公共工程施工綱要規範第2 篇現場工作第22 52 章公共
    管線系統之保護第1.7.2 點（原審卷310 頁以下），清隆公
    司應於施工前以試挖方式進行現場調查以確認可能受施工作
    業影響之公共管線之位置，繪製或修正管線圖說併入工作圖
    ，清隆公司雖陳明有關系爭工程試挖資料紀錄由台電公司高
    屏營運處全程製作收存（鑑定報告書156 頁），而依台電公
    司高屏營運處提出之試挖資料，卻為M1-1人孔、#8鐵柱基礎
    連接站、#9鐵柱基礎等3 處，並非本件推進管施工試挖資料
    （原審卷303 頁）。此外，清隆公司又未能提出系爭工程其
    他試挖資料，足見清隆公司並未於系爭工程施工前試挖，以
    了解系爭電信設備位置。綜上，清隆公司未詳細瞭解系爭電
    信設備於施工前後埋設高程變動情事，即貿然進行系爭工程
    ，造成系爭電信設備損害，清隆公司自應負過失侵權行為責
    任。
  (二)台電公司高屏營運處部分：
  (1)按承攬人因執行承攬事項，不法侵害他人之權利者，定作人
    不負損害賠償責任。但定作人於定作或指示有過失者，不在
    此限，民法第189 條定有明文。又所謂定作有過失者，指定
    作之事項具有侵害權利之危險性，因承攬人之執行，果然引
    起損害之情形；而指示有過失者，係指定作並無過失，但指
    示工作之執行有過失之情形而言。而承攬人為定作人所選任
    ，定作人對於承攬人有無施作該工程之能力以及工程進行之
    安全性，自應盡注意之能事。
  (2)依據上訴人間簽定之承攬契約第9 條約定（鑑定報告書108
    頁），台電公司高屏營運處對於清隆公司施工期間應為工程
    之監造，即明示定作人之監督責任。經查，系爭工程原定以
    「明挖方式」施工，為上訴人不爭執，嗣於92年12月間，台
    電公司高屏營運處應清隆公司之要求同意變更系爭工程以推
    進管方式施工。台電公司高屏營運處自陳：清隆公司上開92
    年12月8 日來文所附管路位置高程圖，記載被上訴人之幹纜
    線管道之「底部」，距路面之高程為2.8 公尺，該處因此將
    推進管「頂部」距路面之高程設計為3.30公尺，而預留50公
    分之安全距離等語。然如前所述，該函所附管路位置高程圖
    係清隆公司於90年4 月間向被上訴人索取之電信管線示意圖
    ，係本次管線異動前之舊資料，以及清隆公司未確實試挖，
    以瞭解系爭電信設備於施工前後埋設高程變動情事，台電公
    司高屏營運處對於為承攬人之清隆公司有無相當之專業能力
    ，所提供之資訊是否正確，仍應作適當之查證，始得作為變
    更設計之決定及設計內容之依據；此外，對於清隆公司應確
    實進行試挖，亦有監督之責。其應注意，能注意，竟未加注
    意，盡信清隆公司錯誤之資料而為變更設計，以及未注意清
    隆公司施作系爭工程之安全性，如此怠於注意系爭工程侵害
    系爭電信設備危險性，揆之上開民法規定，台電公司高屏營
    運處自應負系爭工程定作上之過失責任。
七、關於爭點(三)，本院判斷如下：
  (一)被上訴人主張上訴人對於系爭工程所造成之系爭電信設備損
    壞均有過失，依據民法第184 條第1 項前段、第189 條但書
    、第185 條第1 項規定，請求上訴人連帶負損害賠償責任，
    自屬有據，應予准許。
  (二)被上訴人得請求之項目及金額為何？
    系爭電信設備損害之修復工程，分為二大部分，其一為管線
    工程，由陞電公司承攬施工，餘為管道潛鑽工程，由南碁公
    司承攬施工，有被上訴人與上開2 間承攬公司工程契約（原
    審卷26頁、46頁），陞電公司開工報告單、使用材料及施工
    費用表、工作日誌、工作項目表圖（原審卷112 至116 頁、
    296 頁），南碁公司完工報告單、使用材料及施工費用表、
    工作日誌（原審卷91至111 頁）為憑，陞電公司施作管線修
    復工程已向被上訴人請領工程款63萬1344元，有統一發票、
    台電屏東營運處拆收材料及施工費用表各1 件（原審卷24頁
    、293 頁）可查；而南碁公司營造管道潛鑽工程共向被上訴
    人請領工程款124 萬2298元，有統一發票2 張（原審卷297
    、299 頁），被上訴人主張受有上開63萬1344元、及南碁公
    司工程契約總價之114 萬元，合計177 萬1344元之損害，自
    屬有據。
八、關於爭點(四)部分，本院之判斷為：
  (一)按損害之發生或擴大，被害人與有過失者，法院得減輕賠償
    金額，或免除之；前項之規定於被害人之代理人或使用人與
    有過失者，準用之，民法第217 條第1 項、第3 項定有明文
    。
  (二)又，交通部依電信法第45條第3 項授權訂定之「電信線路遷
    移費用及電信設備損害賠償負擔辦法」第15條規定：因修建
    房屋、道路、溝渠、埋設管線等工程或其他事故損壞依法設
    置之電信設備者，應負賠償責任。前項情形之施工，除緊急
    事故依其他法令規定辦理者外，應於開始施工七日前，書面
    通知電信線路所屬機關攜帶管線圖面資料到場指明電信線路
    設置位置，電信線路所屬機關不到場指明或雖到場指明而指
    明不正確者，施工者不負損壞賠償責任。埋設於地下之電信
    設備等線路，外觀上無法得知其位置或高度，若其他埋設管
    線之工程，未事先調查清楚即行施工，因此造成電信設備之
    損害，不只是財物之損失，更影響經濟之發展及社會大眾之
    生活，因此上開規定不僅要求施工者應事先通知相關單位攜
    帶管線圖面到場會勘，指明管線設置位置（包括其高度等）
    ，同時亦規範電信線路所屬機關應派員到場並指明線路之正
    確位置。換言之，電信線路之所屬機關應負到場及告知義務
    ，彼此相互協力以避免損害之發生。且該辦法係依據法律授
    權所訂定，於法尚無不合，兩造自同受規範甚明。
  (三)台電公司高屏營運處主張：清隆公司施工前曾通知被上訴人
    會勘，被上訴人雖派員陳進福到場，但其竟未攜帶系爭電信
    設備圖面資料，指明電線線路設置位置，被上訴人顯然違反
    上開規定，因此所致損害，上訴人自不負賠償責任等語，並
    提出清隆公司於93年3 月22日所發（93）清字第0316號函為
    憑（原審卷78頁），尚堪採信。然據被上訴人派員至施工現
    場協助會勘之人即證人陳進福證稱：在推進管施工之前有去
    會勘，台電、瓦斯、自來水的人都有去，清隆營造有問我們
    的管線情形，我告訴他說是在外環道北上右側左轉至南龍路
    、鹽龍路有我們的地下管道，他就說知道了，接下來就與自
    來水公司的人研究。清隆營造、台電都沒有拿出施工現場地
    下管道圖說、也沒有要求中華電信提出線路圖，台電與清隆
    營造在現場沒有問管線下降的事情，在現場會勘的時候，只
    有問管線的走向是怎樣而已等各語（原審卷327 頁），足認
    被上訴人雖已派員到場並依清隆公司之要求說明管線之走向
    ，然其僅消極地答覆管線之走向，而未告知管線下降之情形
    ，該未提供完整訊息而未善盡其告知義務情事，固非前開命
    令所述「指明錯誤」情事。然陳進福為被上訴人所使用為其
    服勞務之人，既未善盡告知義務，揆諸前開規定，應認被上
    訴人對於損害之發生亦有過失。
  (四)上訴人既可得而知施工地點上開排水箱涵工程之進行，可能
    造成系爭電信設備埋設深度、位置之異動，應確實試挖以瞭
    解管線之埋設情形，以及通知被上訴人攜帶線路圖到場並指
    明管線之埋設情形方是，與被上訴人既受通知到場會勘而未
    善盡告知之義務，同為損害發生之原因，然被上訴人所違反
    者，僅為協力義務，審酌兩造過失之輕重，認被上訴人應負
    百分之30的過失，爰依此比例酌減上訴人賠償之金額為123
    萬9940元（計算式：0000000x70%=0000000） 。
九、綜上所述，被上訴人依侵權行為之法律關係，請求上訴人連
    帶賠償177 萬1344元本息部分，於123 萬9940元本息部分為
    有理由，應予准許。逾此所為請求，為無理由，應予駁回。
    至於被上訴人敗訴部分，其假執行之聲請失所附麗，應併予
    駁回。原審就超過前開應准許部分，為上訴人敗訴之判決，
    並為假執行之宣告，自有未洽。上訴意旨就此部分指摘原判
    決不當，求予廢棄改判，為有理由。至於前開應准許部分，
    原審判命上訴人連帶給付，並為假執行之宣告，核無不合，
    上訴意旨，就此部分，仍執陳詞，指摘原判決不當，求予廢
    棄改判，為無理由，應駁回其上訴。
十、據上論結：本件上訴為一部有理由，一部無理由，依民事訴
    訟法第450 條、第449 條第1 項、第79條、第85條第2 項，
    判決如主文。
中    華    民    國    96    年    7     月    25    日
                            民事第六庭
                                審判長法官   許明進
                                法      官   張明振
                                法      官   陳真真
以上正本證明與原本無異。
本判決不得上訴。
中　　華　　民　　國　　96　　年　　7 　　月　　26　　日
                                書  記  官   賴梅琴
